ACORDAO-COMPLETO-2468596

ACÓRDÃO 7986/2021 ATA 17/2021 - SEGUNDA CÂMARA

VISTOS, relatados e discutidos estes embargos de declaração opostos por Geraldo Novais Agra Filho, ex-Prefeito do Município de Carneiros/AL (gestão 2009-2012) , contra o Acórdão 11309/2020-TCU-Segunda Câmara, que rejeitou os embargos de declaração opostos pelo responsável contra decisão proferida em sede de recurso de reconsideração (Acórdão 5671/2020-TCU-Segunda Câmara) ;
ACORDAM os Ministros do Tribunal de Contas da União, reunidos em sessão da 2ª Câmara, ante as razões expostas pelo Relator, e com fundamento nos arts. 32, II, e 34 da Lei 8.443/1992, c/c o art. 287 do Regimento Interno do TCU (RI/TCU) , em: 
9.1. conhecer dos embargos de declaração para, no mérito, rejeitá-los;
9.2. alertar o embargante que a oposição de novos embargos com caráter protelatório será conhecida como mera petição, sem efeito suspensivo, nos termos do artigo 287, § 6º, do Regimento Interno, o qual não suspenderá a consumação do trânsito em julgado do acórdão condenatório; 
9.3. dar ciência desta deliberação ao recorrente e aos demais interessados.

Embargos de declaração interpostos por Geraldo Novais Agra Filho, ex-Prefeito do Município de Carneiros/AL (gestão 2009-2012), contra o Acórdão 11.309/2020-TCU-2ª Câmara, que rejeitou os embargos de declaração opostos pelo responsável contra decisão proferida em sede de recurso de reconsideração (Acórdão 5.671/2020-TCU-2ª Câmara).

Segunda Câmara

Município de Carneiros - AL.

3. Interessados/Responsáveis/Recorrentes:
3.1. Interessado: Companhia de Desenvolvimento dos Vales do São Francisco e do Parnaíba (00.399.857/0001-26).
3.2. Responsáveis: Geraldo Novais Agra Filho (XXX.349.854-XX); Luiz Medeiros Nobre (XXX.220.634-XX).
3.3. Recorrente: Geraldo Novais Agra Filho (XXX.349.854-XX).

13.1. Ministros presentes: Aroldo Cedraz (na Presidência), Augusto Nardes (Relator) e Raimundo Carreiro.
13.2. Ministro-Substituto convocado: Augusto Sherman Cavalcanti.
13.3. Ministros-Substitutos presentes: Marcos Bemquerer Costa e André Luís de Carvalho.

AUGUSTO NARDES

Ministro João Augusto Ribeiro Nardes.

Cuidam os autos de autos de Tomada de Contas Especial instaurada pela Companhia de Desenvolvimento dos Vales do São Francisco e Parnaíba (Codevasf) , por conta da omissão no dever de prestar contas quanto aos recursos repassados ao Município de Carneiros/AL por meio dos Convênios 5.01.09.0019-00 e 5.01.09.0026-00, que tinham por objeto, respectivamente, a elaboração de projeto básico e a reconstrução de uma passagem molhada no acesso aos Povoados Furnas e Salgadinho e reforma das escolas Joaquim José de Souza, Vereador Abdon Francisco de Lima e Antônio Vitorino dos Santos, e a elaboração de projeto básico e construção de uma passagem molhada na estrada de acesso ao povoado Várzea da Esteira.
2.	Por meio do Acórdão 1290/2019-TCU-Segunda Câmara (relator Ministro Raimundo Carreiro) , este Tribunal julgou irregulares as contas do Sr. Geraldo Novais Agra Filho, ex-Prefeito do Município de Carneiros/AL (gestão 2009-2012) , condenou-o em débito e lhe aplicou multa com base no art. 57 da Lei 8.443/1992. Também julgou irregulares as contas do Sr. Luiz Medeiros Nobre (CPF XXX.220.634-XX) , ex-Prefeito do Município de Carneiros/AL (gestão 2013 em diante) , e lhe aplicou multa com base no art. 58 da Lei 8.443/1992.
3.	Na sequência, o Sr. Geraldo Novais Agra Filho opôs embargos de declaração que foram conhecidos, porém rejeitados, por meio do Acórdão 11386/2019-TCU-Segunda Câmara, do mesmo relator.
4.	Inconformado, o responsável interpôs recurso de reconsideração que foi conhecido, mas, no mérito, teve seu provimento negado mediante Acórdão 5671/2020-TCU-Segunda Câmara, de minha relatoria.
5.	Não satisfeito, o recorrente apresentou embargos de declaração que foram conhecidos, porém mais uma vez rejeitados pelo Acórdão 11309/2020-TCU-Segunda Câmara.
6.	Irresignado com os termos da decisão proferida, o Sr. Geraldo Novais Agra Filho opôs novos embargos de declaração contra o último decisum proferido, alegando estar omisso quanto aos seguintes aspectos (destaques originais) :
	"Em razão das omissões verificadas no Acórdão 11309/2020-TCU-Segunda Câmara, por meio do qual se julgou irregular as contas do ora recorrente, condenando-o à devolução dos valores, bem como ao pagamento de multa, nos termos do art. 57 da Lei nº 8.443/92.
I- DA TEMPESTIVIDADE
	A intimação do Acórdão se deu no dia 25 de novembro de 2020 (quarta-feira) , conforme seg. 151 dos autos.
Assim, o início do prazo de 10 (dez) dias para interposição da presente espécie recursal se deu no dia 26 de novembro de 2020 (quinta-feira) , por força do art. 185, §1º, do Regimento Interno desse TCU e o término se dará em 04 de dezembro de 2020 (sexta-feira) .
Assim, apresenta-se o recurso, tempestivamente, no dia de hoje.
II. DAS RAZÕES RECURSAIS. AUSÊNCIA DE MANIFESTAÇÃO SOBRE A POSSIBILIDADE DE O TCU, POR FORÇA DO PRINCÍPIO DA VERDADE MATERIAL, ANALISAR OS ARGUMENTOS LANÇADOS NOS PRIMEIROS EMBARGOS.
No presente caso, ainda persiste a possibilidade de interposição de novo recurso de embargos de declaração, uma vez que o julgamento dos primeiros embargos de declaração APENAS mencionou que o recorrente estaria tentando rediscutir o mérito da decisão.
No presente caso, como se demonstrará adiante, o Acórdão prolatado permanece possibilitando que o recorrente interponha o presente recurso, uma vez que se omitiu em analisar os fundamentos dos primeiros embargos de declaração, sob o argumento de que o embargante pretendia rediscutir o mérito do Acórdão que julgou improvido o recurso de reconsideração.
O primeiro recurso de embargos de declaração fora julgado rejeitado, por que supostamente o recorrente estaria tentando rediscutir o mérito do Acórdão que julgou improvido o recurso de reconsideração.
O presente recurso destina-se a corrigir vícios de obscuridade, omissão e contradições nas sentenças prolatadas pelos juízos, corolário do dever de fundamentação das decisões judiciais. Marinoni, Mitidiero e Arenhart lecionam nesse sentido:
'Os embargos declaratórios constituem poderoso instrumento de colaboração no processo, permitindo um juízo plural, aberto e ponderado a partir de um diálogo que visa a um efetivo aperfeiçoamento da tutela jurisdicional'.
É imperioso asseverar, que o acordão padece de omissão quanto às questões erigidas pelo Embargante e não enfrentadas tanto no Acórdão que julgou o recurso de reconsideração, quanto pelo decisum ora embargado, posto que ao se utilizar de fundamentação per relationem restou por incorrer nas mesmas omissões daquele.
Mencione-se, por oportuno, que o embargante, em seus primeiros embargos de declaração, utilizou como fundamento para interposição do recurso o princípio da verdade material, que inclusive já fora utilizado pelo nobre Relator para dar provimento a recurso de embargos de declaração com efeitos infringentes, vejamos:
TOMADA DE CONTAS ESPECIAL. CONTRATO DE REPASSE. RECURSOS DE RECONSIDERAÇÃO. ARGUMENTOS SUFICIENTES PARA AFASTAR O DÉBITO REFERENTE A UM DOS DOIS CONTRATOS IMPUGNADOS NESTES AUTOS E PARA ISENTAR DE RESPONSABILIDADE OS MEMBROS DA COMISSÃO DE LICITAÇÃO. NECESSIDADE DE PROPORCIONALIZAÇÃO DO DÉBITO REMANESCENTE LEVANDO-SE EM CONTA O PERCENTUAL DE PARTICIPAÇÃO FINANCEIRA DA UNIÃO. RECONHECIMENTO DA BOA-FÉ DOS RESPONSÁVEIS. FIXAÇÃO DE NOVO E IMPRORROGÁVEL PRAZO PARA RECOLHIMENTO DO DÉBITO. ACÓRDÃO DE RELAÇÃO. COMPROVAÇÃO DO RECOLHIMENTO DO DÉBITO. JULGAMENTO PELA REGULARIDADE COM RESSALVA, E QUITAÇÃO, DAS CONTAS DE ALGUNS RESPONSÁVEIS. PETIÇÃO. OMISSÃO QUANTO AO JULGAMENTO DAS CONTAS DE UM RESPONSÁVEL. FALTA DE CIÊNCIA DA DELIBERAÇÃO PROFERIDA NA FORMA DE RELAÇÃO. CONHECIMENTO COMO EMBARGOS DE DECLARAÇÃO. ACOLHIMENTO COM EFEITOS INFRINGENTES. ALTERAÇÃO DA DELIBERAÇÃO EMBARGADA. CONTAS REGULARES, COM RESSALVA, DO EMBARGANTE. DETERMINAÇÃO. 1. É possível, em homenagem aos princípios do contraditório, da ampla defesa, do formalismo moderado e da verdade real, relevar, em caráter excepcional, o não atendimento do prazo decendial para conhecimento dos embargos de declaração. 2. Os embargos de declaração são, em regra, recurso integrativo, objetivando extirpar da decisão embargada eventuais vícios de obscuridade, contradição ou omissão decorrentes do próprio julgado e que prejudicam a sua perfeita compreensão. 3. Admite-se, excepcionalmente, a modificação de julgado, por meio de embargos de declaração com efeitos infringentes, para correção de premissa equivocada com base em erro de fato, sobre a qual tenha se fundado o acórdão embargado, quando o erro tenha sido decisivo para o resultado do julgamento.  (TCU - TOMADA DE CONTAS ESPECIAL (TCE) : 01718420028, Relator: AUGUSTO NARDES, Data de Julgamento: 01/11/2016, Plenário) (Grifo nosso) 
Neste particular, há omissão no Acórdão ora embargado, uma vez que não analisou os argumentos lançados pelo recorrente em seu primeiro recurso de embargos de declaração, tendo em vista que não se manifestou acerca da possibilidade de aplicação de entendimento já sedimentado nesse honrado Tribunal, inclusive que fora objeto de voto do douto Relator deste processo.
Portanto, a omissão no julgado se aperfeiçoa no instante em que não se manifestou sobre a aplicação do princípio da verdade real ao caso, muito menos sobre o princípio do formalismo moderado.
A intenção do recorrente é ter seus argumentos e provas analisados com base nestes princípios que são a base de sustentação do processo de tomada de contas, conforme vem decidindo esse Eg. TCU.
Assim, com base na jurisprudência desse Tribunal, inclusive já aplicada por esse nobre Relator, no julgado acima transcrito, o recorrente pugna pelo reconhecimento da omissão no julgado que analisou os primeiros embargos de declaração, no instante em que deixou ao largo a análise do caso sob a luz do princípio da verdade real, que fora trazido como fundamento daqueles primeiros aclaratórios.
III- DOS REQUERIMENTOS
Por todo o exposto, requer a:
1 - o recebimento dos embargos de declaração por tempestivo, para, no mérito, dar-lhe provimento, suprindo as omissões verificadas e os erros de fato, emprestando-lhes efeitos infringentes, para modificar o Acórdão por omissão sobre pontos importantes que interferem diretamente no mérito da TCE, julgando-se as contas aprovadas com ressalvas."
É o relatório.

Henrique José Cardoso Tenório - OAB/AL 10.157, representando Geraldo Novais Agra Filho.

Subprocurador-Geral Lucas Rocha Furtado.

TOMADA DE CONTAS ESPECIAL. OMISSÃO NO DEVER DE PRESTAR CONTAS. CONTAS JULGADAS IRREGULARES. DÉBITO. MULTA. RECURSO DE RECONSIDERAÇÃO. CONHECIMENTO. NEGATIVA DE PROVIMENTO. EMBARGOS DE DECLARAÇÃO. CONHECIMENTO. AUSÊNCIA DE OMISSÃO, CONTRADIÇÃO OU OBSCURIDADE. TENTATIVA DE REDISCUSSÃO DO MÉRITO. REJEIÇÃO. NOVOS EMBARGOS DE DECLARAÇÃO. CONHECIMENTO. REJEIÇÃO. AUSÊNCIA DE OMISSÃO NA DECISÃO EMBARGADA.

TOMADA DE CONTAS ESPECIAL (TCE)

não atuou.

Em exame embargos de declaração opostos por Geraldo Novais Agra Filho, ex-Prefeito do Município de Carneiros/AL (gestão 2009-2012) , contra o Acórdão 11309/2020-TCU-Segunda Câmara, que rejeitou os embargos de declaração opostos pelo responsável contra decisão proferida em sede de recurso de reconsideração (Acórdão 5671/2020-TCU-Segunda Câmara) .
2.	No âmbito da presente tomada de contas especial, este Tribunal proferiu o Acórdão 1290/2019-TCU-Segunda Câmara (relator Ministro Raimundo Carreiro) , que, dentre outras medidas, julgou irregulares as contas do responsável, condenou-o em débito e lhe aplicou multa, em virtude de omissão no dever de prestar contas dos recursos dos Convênios 5.01.09.0019-00 e 5.01.09.0026-00, que tinham por objeto, respectivamente, a elaboração de projeto básico e a reconstrução de uma passagem molhada no acesso aos Povoados Furnas e Salgadinho e reforma das escolas Joaquim José de Souza, Vereador Abdon Francisco de Lima e Antônio Vitorino dos Santos, e a elaboração de projeto básico e construção de uma passagem molhada na estrada de acesso ao povoado Várzea da Esteira.
3.	Inconformado, o responsável interpôs recurso de reconsideração que foi conhecido, mas, no mérito, teve seu provimento negado mediante Acórdão 5671/2020-TCU-Segunda Câmara, de minha relatoria.
4.	Não satisfeito, o recorrente apresentou embargos de declaração que foram conhecidos, porém rejeitados pelo Acórdão 11309/2020-TCU-Segunda Câmara, ante a ausência de qualquer omissão, contradição ou obscuridade no referido decisum.
5.	Irresignado com os termos da decisão proferida, o responsável opôs novos embargos de declaração, que analiso nesta etapa processual.
6.	De plano, os embargos merecem ser conhecidos, porque atendidos os pressupostos de admissibilidade aplicáveis à espécie.
7.	Em sua peça recursal, o responsável alega que a decisão anterior foi omissa, pois deixou de analisar os fundamentos dos primeiros embargos de declaração, sob o argumento de que o embargante pretendia rediscutir o mérito do Acórdão que julgou improvido o recurso de reconsideração.
8.	Nesse sentido, afirma que "...a omissão no julgado se aperfeiçoa no instante em que não se manifestou sobre a aplicação do princípio da verdade real ao caso, muito menos sobre o princípio do formalismo moderado."
9.	Diferentemente do que alega o embargante, não vislumbro qualquer omissão na decisão proferida. As alegações por ele anteriormente apresentadas foram devidamente analisadas no voto condutor do Acórdão 11309/2020-TCU-Segunda Câmara, cujo teor, no que importa a tais alegações, transcrevo abaixo:
"11. Agora, em sede de embargos de declaração, o Sr. Geraldo Novais Agra Filho busca, mais uma vez, rediscutir o mérito da presente Tomada de Contas Especial, argumentando, no essencial, que as obras objeto dos Convênios teriam sido regularmente executadas requerendo que o TCU determine a realização de diligência 'para que se realize vistorias nas obras e sejam atestadas suas funcionalidades'. 
12. Não assiste razão ao embargante. 
13. Todos os documentos acostados aos autos foram exaustivamente examinados, em sede de recurso de reconsideração, não somente pela Secretaria de Recursos (Serur) , cujo parecer incorporei às minhas razões de decidir, como também por este Relator, e apreciados pelos Ministros que compõem a Segunda Câmara desta Corte de Contas.
14. Não cabe, em sede de embargos de declaração, rediscutir o mérito deste processo, tampouco cabe ao TCU determinar a realização de diligências ou inspeções para avaliar se os Convênios em exame foram executados, uma vez que o ônus da prova da boa e regular execução das despesas desses Convênios cabe ao responsável e não a esta Corte de Contas. 
15. Cabível, assim, rejeitar os embargos apresentados."
10.	Como se pode observar, a matéria foi devidamente enfrentada na decisão precedente, tendo sido consideradas indevidas tais alegações, em sede de embargos declaratórios, uma vez que este instrumento recursal visa tão somente aclarar vícios da própria decisão, que venham a prejudicar sua compreensão.
11.	No mesmo sentido a jurisprudência dos tribunais pátrios, da qual reproduzo excerto do voto condutor da seguinte deliberação do egrégio STJ, a rememorar que os declaratórios: 
" (...) objetivam expungir da decisão embargada, o vício da omissão, entendida como aquela advinda do próprio julgado e prejudicial à compreensão de causa, e não aquela que entenda o embargante, ainda mais como meio transverso a impugnar os fundamentos da decisão recorrida." (STJ, EDcl REsp 351490, DJ 23/09/2002) .
12.	Ante a inexistência de qualquer omissão no Acórdão 11309/2020-TCU-Segunda Câmara, os presentes embargos devem ser rejeitados.
	Com base no exposto, VOTO por que este Tribunal aprove a minuta de acórdão que ora submeto à apreciação.
TCU, Sala das Sessões, em 25 de maio de 2021.
Ministro JOÃO AUGUSTO RIBEIRO NARDES 
Relator